【裁判字號】    90,上,516
【裁判日期】    901003
【裁判案由】    清償債務
【裁判全文】
台灣高等法院民事判決  九十年度上字第五一六號
      上  訴  人  乙○○
      被 上訴 人  甲○○
                  丙○○
右當事人間清償債務事件，上訴人對於中華民國九十年三月二十七日臺灣桃園地方法
院九十年度訴字第一號第一審判決提起上訴，本院判決如左：
    主    文
上訴駁回。
第二審訴訟費用由上訴人負擔。
    事    實
甲、上訴人方面：
一、聲明：
  (一)原判決廢棄。(二)被上訴人應連帶給付上訴人新台幣（以下同）五百萬元整，及自
    民國八十六年五月十九日起至清償日止，按年息百分之五計算之利息。
二、陳述：除與原判決記載相同者，予以引用外，補稱略以：
  (一)依附卷系爭龍潭鄉○○○段三二--三五六地號土地之土地登記謄本，訴外人王芬
    蘭提供上述土地予被上訴人廖本炯，其約定利息及遲延利息均為無，足見被上訴
    人辯稱上訴人為規避抵押權設定後借款利息所得稅金累計問題，始情商廖本炯出
    面抵押貸款人頭，顯屬不實。苟上訴人欲規避抵押權設定後借款利息所得稅金累
    計問題，何以被上訴人廖本炯就系爭龍潭鄉○○○段三二--三五六地號土地之設
    定抵押權約定利息為無，若欲規避抵押權設定後借款利息所得稅金累計問題，為
    何上訴人不與訴外人林長壽、王芬蘭就系爭龍潭鄉○○○段三二--三五六地號土
    地之設定抵押權約定利息為無，亦證被上訴人上述顯違經驗法則，原審不查顯有
    違誤。
  (二)再者依附卷訴外人林長壽八十九年八月十八日出具切結書內容記載：「本人林長
    壽... 為處理與廖本炯（實際金主乙○○）之債務... 」，足見訴外人林長壽係
    為處理其與被上訴人廖本炯間之債權債務糾紛所出具之切結書，且上訴人既與被
    上訴人林長壽、王芬蘭毫不熟識，訴外人林長壽於八十九年八月十八日出具切結
    書之內容，應係被上訴人廖本炯告知訴外人林長壽所書寫，亦證上訴人確與訴外
    人林長壽、王芬蘭無任何金錢消費借貸關係甚明。
  (三)又原審判決以「又高額金錢借貸，貸與人衡要求借用人出具借據或提供擔保。本
    件原告主張係被告夫婦向伊借錢，卻未要求被告出具借貸或提供擔保，而係由林
    長壽提供其妻所有上開地號土地設定抵押與被告，再由原告扣留權狀，已與常情
    有違。」唯上訴人借貸與被上訴人，係由被上訴人提供訴外人林長壽、王芬蘭夫
    婦之系爭龍潭鄉○○○段三二--三五六地號土地以表示其確有資力償還借款，上
    訴人與訴外人廖本炯、王芬蘭毫不熟識，且上訴人並非系爭龍潭鄉○○○段三二
    -- 三五六地號土地之抵押權設定名義人，故需保留系爭龍潭鄉○○○段三二--
    三五六地號土地權狀，以防止被上訴人將系爭土地設定之抵押權塗銷，或訴外人
    王芬蘭變賣，且迄今目前為止，系爭龍潭鄉○○○段三二--三五六地號之他項權
    利證明書均由被上訴人所保管，苟上訴人係借款於訴外人林長壽、王芬蘭，豈有
    不保管系爭龍潭鄉○○○段三二--三五六地號土地他項權利證明書之理？又上訴
    人豈有為逃避利息所得稅金而不將系爭龍潭鄉○○○段三二--三五六地號土地設
    定抵押權於己以擔保借款，竟而甘冒風險之理？原審法院不查，竟認有違常理，
    顯有不當。
  (四)本件被上訴人辦稱上訴人係向訴外人林長壽、王芬蘭借款，被上訴人應就上訴人
    與訴外人林長壽、王芬蘭有消費借貸事實提出反證，惟被上訴人既未提出任何具
    體證據證明上訴人與訴外人林長壽、王芬蘭有消費借貸之事實，原審法院僅以「
    被告所提面額二十五萬元之支票，票背有林長壽之背書，正面有「廖」之簽字。
    足認確係林長壽支付而由被告收執，足認遲延利息之支票，係由林長壽直接支付
    與原告，應認本件借貸契約係存在於原告與訴外人林長壽夫婦之間」，顯有不當
    。
  (五)查被上訴人以執有第三人林長壽、王芬蘭於民國八十六年二月十五日簽發新台幣
    五百萬元本票，並就第三人林長壽、王芬蘭所有之龍潭鄉○○○段三二--三五六
    地號土地設定抵押權，且嗣向台灣桃園地方法院向林長壽、王芬蘭申請給付本票
    票載金額新台幣五百萬元票款強制執行事件，經台灣桃園地方法院以八六年度票
    第八二五七民事裁定確定在案，並經台灣桃園地方法院於八十九年三月二十一日
    做成債權憑證，此有附卷本票及台灣桃園地方法院八九年度執字第四一五七號本
    票債權憑證、及土地抵押權設定契約書可稽。足證本件借款確係上訴人借貸予被
    上訴人，則苟如被上訴人所辯，上訴人係以廖本炯出面為抵押權之人頭，何以廖
    本炯要求第三人林長壽、王芬蘭簽發本票交其收執，甚至更於八十六年對林長壽
    、王芬蘭向台灣桃園地方法院聲請本票裁定。尤有甚者，事後尚向台灣桃園地方
    法院聲請債權憑證，均係債權人為保全債權行為之法律程序，益證上訴人確實與
    訴外人林長壽、王芬蘭並無任任何金錢消費借貸關係甚明。且被上訴人廖本炯於
    八十九年六月十五日向上訴人一再表明願將其對第三人林長壽、王芬蘭之債權讓
    與上訴人，並在上述台灣桃園地方法院之債權憑證上書寫「本債權憑證同意讓與
    交付乙○○收執--廖本炯89.6.15」等文字，以抵償其積欠上訴人之債務，業經
    被上訴人向本院自承在案。然上訴人拒絕接受債權憑證正本，僅收影本作為日後
    證明兩造確有金錢借貸關係之證據。益證本件借款絕非上訴人以被上訴人廖本炯
    為抵押權登記名義人，而向林長壽、王芬蘭借款甚明。
  (六)本件依卷附上訴人乙○○對林長壽、王芬蘭之支付命令聲請狀，其支付命令聲請
    狀內容係記載：「緣債務人林長壽、王芬蘭夫婦兩人共同向聲請人借調現金新台
    幣五百萬元正，借款之初雖有言明借期，詎料，還款期限已屆，債務人未能依約
    償還，雖彼此曾協商處理債務問題，但遲遲未定，聲請人唯恐延滯時間，失去時
    效與憑證。」（見地院卷第三八頁至四○頁），根本未載明借款日期、還款期限
    ，實無法確定該支付命令既判力之客觀範圍，且被上訴人廖本炯於八十九年六月
    十五日亦提出台灣桃園地方法院八九年執字第四一五七號強制執行案件與第三人
    林長壽、王芬蘭之債權憑證，此新事實及訴訟資料。亦足證明上訴人確實與第三
    人林長壽、王芬蘭間根本無金錢消費借貸關係，彰彰甚明。
三、證據：除援用第一審所提證據外，補提本票及債權憑證影本各一份為證。
乙、被上訴人方面：
一、聲明：上訴駁回。
二、陳述：除與原判決記載相同者，予以引用外，補稱略以：
  (一)本件係上訴人起訴請求被上訴人清償債務，故應由上訴人就兩造間有借貸關係存
    在負舉證之責，上訴人反要求被上訴人應就上訴人與訴外人林長壽、王芬蘭有消
    費借貸事實提出反證，就舉證責任先後不無違誤。
  (二)又查林長壽曾針對如何清償債務，提出三個方案，並立有切結書乙份（參原審被
    證七號--見地院卷第四一頁），核該切結書已載明實際金主為上訴人乙○○，且
    林長壽願將數筆土地設定第二順位抵押權與乙○○，王芬蘭願將名下土地出售所
    得清償部分債務與乙○○，並請乙○○將設定抵押之土地權狀交出，以利處理出
    售償債。如林長壽夫妻二人非乙○○之債務人，豈可能自承為債務人而有償債之
    承諾。
三、證據：援用第一審所提證據。
    理    由
一、上訴人主張被上訴人二人為夫妻，共同經營「誼信代書事務所」，兼辦理放款業
    務，於民國八十六年二月間向上訴人借款五百萬元，借期三個月，預扣利息四十
    三萬元，上訴人已電匯四百五十七萬元入被上訴人廖本炯戶內，被上訴人於期限
    屆滿後，經上訴人催告仍未返還，爰依借貸關係請求被上訴人連帶給付上開借款
    及法定遲延利息等語；被上訴人則以其為代書，僅為介紹林長壽夫婦向上訴人借
    款，其於上訴人匯進上開款項後，其除扣取佣金十萬元及代辦抵押權設定之規費
    二萬元外，餘均轉匯予林長壽夫婦，是林長壽夫婦向上訴人借款，而非其向上訴
    人借貸，資為抗辯。
二、本件上訴人主張其與被上訴人間有消費借貸之法律關係，無非以其分二次匯款共
    四百五十七萬元予被上訴人，且由被上訴人處收受抵押權狀以為債權擔保，並收
    受被上訴人所交付，為支付利息之支票為論據。被上訴人對上訴人匯款四百五十
    七萬元入其帳戶之事實，固為自認，但否認向上訴人借款，抗辯於設定抵押權之
    初，上訴人同至王芳蘭（即林長壽之妻) 所有之土地現場勘察，設定抵押權後，
    抵押權狀交上訴人收執以為擔保，清償期屆至，林長壽夫婦為支付延後清償之利
    息而背書轉讓面額二十五萬元之支票，復經被上訴人轉交上訴人提示，其後上訴
    人對林長壽夫婦聲請發支付命令，於請求之原因事實欄中，亦明白記載係林長壽
    夫婦共同向上訴人借調現金新台幣五百萬元，又林長壽所立清償切結書中，亦表
    明上訴人為實際金主，可知係林長壽夫婦向上訴人借款，非被上訴人向上訴人借
    款等語，並提出支票、支付命令聲請狀、切結書為證 (原審卷二六、三九、五０
    頁) 。上訴人對於被上訴人所抗辯之事實，固不爭執，但以其會勘土地，並收受
    抵押權狀，係因其前於八十四年間經被上訴人之仲介借款予徐張色一百五十萬元
    ，雖已為抵押權登記，但未獲清償，本不敢再借予他人，因被上訴人堅稱其信譽
    良好，且可以提供該土地為擔保，其為確保被上訴人有清償能力，乃會同勘察，
    並為確保債權而收受抵押權狀，於支付命令聲請狀內以林長壽夫婦為債務人，係
    不懂法律規定所致，而收受林長壽夫婦背書之支票，則認為係被上訴人所交付之
    利息等為再抗辯。
三、然上訴人於上開八十四年借款予徐張色後，復於八十五年間經被上訴人介紹，以
    上訴人之姊及妻之名義，分別借款予九越企業股份有限公司及陳長江等人，金額
    分別為二千一百萬元及七百元，有被上訴人所提出之借貸契約書二份在卷可按(
    原審卷八０頁) ，可知上訴人對於貸款一事，有相當之經驗，如何謀取債權擔保
    ，亦不致於毫無所悉。就本件言，若其係借款予被上訴人，常理上必會就被上訴
    人所提供之財產，謀求擔保，但實際上卻反而讓被上訴人取得抵押權，其違反常
    情者，至明。又何人向其借貸，乃基於一般社會認識其可了解其意義，並非艱澀
    之法律用語，故其再抗辯稱不懂法律才以林長壽夫婦為借用人，或僅因不敢再借
    款予人，為確保被上訴人有清償能力，才會同履勘林長壽夫婦所有土地，並收受
    該抵押權狀等，均非可採。由上訴人保管以林長壽夫婦之土地為標的之抵押權狀
    、收取林長壽夫婦為支付利息所簽發之支票、於支付命令聲請狀將林長壽夫婦列
    為借用人，而林長壽所立切結書中表明實際金主為上訴人等事實，合理推論，被
    上訴人所抗辯上訴人借款予林長壽夫婦之事實，非全無可信。從而上訴人自不可
    能將同一筆金錢，再借予被上訴人，故上訴人主張與被上訴人間有借貸關係，不
    足採信。
四、上訴人復主張是被上訴人借款予林長壽夫婦而非上訴人所借予。被上訴人則抗辯
    上訴人匯入第一筆二百萬元後，被上訴人同日即跨行電匯出同額現金，上訴人匯
    入第二筆二百五十七萬元，被上訴人則扣除其中十二萬元始匯出，是其僅收取佣
    金十萬元及二萬元規費，並非借款予林長壽。查被上訴人並未舉證證明其所扣除
    之十二萬元，性質上確屬佣金及規費，又其既稱單純介紹林長壽夫婦向上訴人借
    貸，上訴人且為放款獲利之人，依交易常情，仲介費理應由上訴人與林長壽夫婦
    分擔，但依被上訴人所陳上開匯款予林長壽之過程，卻全將仲費用十萬元由林長
    壽夫婦負擔，其不合情者亦明，參以被上訴人自認由林長壽夫婦處收受五百萬元
    本票，並聲請強制執行，取得債權憑證，林長壽立切結書係為處理與被上訴人（
    實際金主上訴人）之債務等情，苟被上訴人僅仲介上訴人與林長壽夫婦間之借貸
    ，豈能取得對於林長壽夫婦之五百萬元債權？被上訴人雖以聲請強制執行係替上
    訴人保全債權為辯，但上訴人否認有此授權，是其所辯，並無可採。從而上訴人
    主張林長壽夫婦與被上訴人間有借貸關係存在，原非無據。然林長壽夫婦是否向
    被上訴人借款，與被上訴人是否向上訴人借款，為獨立之二件事，邏輯上並無必
    然關聯，縱使林長壽夫婦向被上訴人借款屬實，亦不能推論出上訴人必是基於借
    貸關係而匯款予被上訴人，故上訴人此一主張，亦非可採。
五、按消費借貸者，謂當事人一方移轉金錢或其他代替物之所有權於他方，而約定他
    方以種類、品質、數量相同之物返還之契約。民法第四百四十七條第一項定有明
    文。故金錢消費借貸之成立，以有金錢移轉及同數額返還之合意為要件，此一要
    件事實是否具備，應由主張金錢消費借貸法律關係存在之當事人，負舉證責任。
    如前所述，上訴人雖能證明其已將四百五十七萬元之金錢移轉予被上訴人，但並
    未就被上訴人必須返還同數額金錢在兩造間已有合意之事實，舉證以實其說，自
    難單憑其匯款予被上訴人之事實，即認定兩造間有消費借貸之合意。故上訴人主
    張兩造間有借貸法律關係，為不可採。
六、綜上所述，上訴人主張與被上訴人間有借貸之法律關係，為不足採，是其基於借
    貸之法律關係請求被上訴人應返還借款五百萬元之本息，為無理由，不應准許。
    其假執行之聲請亦失所附麗，應併予駁回。原審為上訴人敗訴之判決，並駁回其
    假執行之聲請，並無不合。上訴意旨指摘原判決不當，求予廢棄改判，為無理由
    ，應予駁回。
七、據上論結，本件上訴為無理由，依民事訴訟法第四百四十九條第一項、第七十八
    條，判決如主文。
中      華      民      國    九十      年      十      月     廿三     日
                                民事第十七庭
                                    審判長法  官  鄭  雅  萍
                                          法  官  吳  謀  焰
                                          法  官  呂  太  郎
右正本係照原本作成。
如不服本判決，應於收受送達後二十日內向本院提出上訴書狀，其未表明上訴理由者
，應於提出上訴後二十日內向本院補提理由書狀（均須按他造當事人之人數附繕本）
上訴時應提出委任律師或具有律師資格之人之委任狀；委任有律師資格者，另應附具
律師及格證書及釋明委任人與受任人有民事訴訟法第四百六十六條之一第一項但書或
第二項（詳附註）所定關係之釋明文書影本。
中      華      民      國    九十      年      十      月     廿五     日
                                          書記官  明  祖  星
附註：
民事訴訟法第四百六十六條之一（第一項、第二項）：
對於第二審判決上訴，上訴人應委任律師為訴訟代理人。但上訴人或其法定代理人具
有律師資格者，不在此限。
上訴人之配偶、三親等內之血親、二親等內之姻親，或上訴人為法人、中央或地方機
關時，其所屬專任人員具有律師資格並經法院認為適當者，亦得為第三審訴訟代理人
。


司法院資訊處製作；財團法人民間司法改革基金會備份。
